臺灣高雄地方法院民事判決　　　　　　　　　　　　　九十年度訴字第二○八四號
　　原告即反訴被告　卓岳營造有限公司
　　法定代理人　　　乙○○
　　訴訟代理人　　　張標全律師
　　被告即反訴原告　擎工企業有限公司　設高雄縣岡山鎮○○○路一巷五號
　　法定代理人　　　甲○○　　.
　　訴訟代理人　　　陳水聰律師
　　複　代理人　　　張瓊文律師
當事人間給付工程款事件，本院於民國九十三年二月十日言詞辯論終結，判決如下：
    主　文
被告應給付原告新台幣參拾陸萬捌仟參佰貳拾元，及自民國九十年九月十四日起至清
償日止，按週年利率百分之五計算之利息。
原告其餘之訴駁回。
訴訟費用由被告負擔十分之三，餘由原告負擔。
本判決第一項准予假執行。
原告其餘假執行之聲請駁回。
反訴原告之訴及假執行之聲請均駁回。
反訴訴訟費用由反訴原告負擔。
    事實及理由
甲、程序方面：
　　本件原告即反訴被告經合法通知，未於言詞辯論期日到場，核無民事訴訟法第三
　　百八十六條各款所列情形，爰依被告即反訴原告聲請，由其一造辯論而為判決。
乙、實體方面：
壹、本訴部分：
一、原告主張：伊承包被告公司廠房新建工程（以下簡稱系爭工程），總工程款新台
    幣（以下同）二千零五十萬元，伊依約施作完峻，並於民國九十年二月二十四日
    驗收、交屋，依工程合約第九條規定，被告應付清尾款三十六萬五千九百八十四
    元，惟迄未給付；又兩造就系爭工程地面原約定以防潮布施作，嗣後被告要求改
    以ＰＵ施工，致增加費用五十二萬四千七百七十六元，詎被告亦拒不付款。再者
    ，伊另加作水利局檔土牆、裝卸台補高、車棚等工作，費用共計五十七萬零八百
    七十四元，伊前雖曾簽立切結書表示願無償承作，惟當時係被告乘伊存款不足，
    有跳票之危險，而使伊為無償承作之約定，顯失公平，爰依民法第七十四條規定
    ，聲請撤銷。以上三項工程款合計一百四十六萬一千六百三十四元，為此，依兩
    造間之工程承攬關係，請求判令被告給付上述欠款等語。並聲明：(1)被告應給付
    原告一百四十六萬一千六百三十四元，及自起訴狀繕本送達翌日起至清償日止，
    按週年利率百分之五計算之利息。(2)訴訟費用由被告負擔。(3)原告願供擔保，請
    准宣告假執行。
二、被告則以：原告施作之工程有屋頂漏水致天花板毀壞、貨物及機器毀損，及ＰＵ
    地板剝脫、廠房外柏油路面凹陷等瑕疵，故伊不付尾款，並就該等瑕疵所需修繕
    費用與本件原告請求之款項相抵銷；原告曾承諾改作ＰＵ地板之差價由其自行吸
    收；又伊不知原告公司之營運狀況，並無乘原告急迫，而使其為無償承作追加部
    分之約定等語，資為抗辯。並聲明：(1)原告之訴駁回。(2)訴訟費用由原告負擔。
三、原告主張被告積欠工程尾款、改作ＰＵ地板費用差額未付，及乘其急迫而使其為
    無承償承作追加部分之約定等事實，被告固不爭執未給付工程尾款乙節，惟否認
    其餘各情，並以前揭情詞置辯。是以，本件所應審究者，即在於：（一）系爭工
    程有無瑕疵？（二）原告有無允諾廠房地板改以ＰＵ材質施作之差價由其自行吸
    收？（三）原告所為無償施作追加部分之約定是否出於急迫？茲析敘本院之判斷
    如后：
（一）系爭工程有無瑕疵？
　１．按承攬人完成工作，應使其具備約定之品質，及無減少或滅失價值，或不適於
      通常或約定使用之瑕疵；工作有瑕疵者，定作人得定相當期限，請求承攬人修
      補之，承攬人不於前項期限內修補者，定作人得自行修補，並得向承攬人請求
      償還修補必要之費用，民法第四百九十二條、第四百九十三條第一項、第二項
      定有明文。又因不完全給付而生給付本身以外之損害者，債權人得請求賠償，
      此亦為民法二百二十七條所明定。
　２．被告就其所辯系爭工程有屋頂漏水致天花板毀損之瑕疵，業據提出六幀為證（
      第二０三、二０五、二０七頁），又經本院至現場勘驗結果，被告公司廠房部
      分天花板出現滲水漬紋，或下墜、上凹等現象，數量大約四十塊，此有本院勘
      驗筆錄在卷可稽（第一一二至一一七頁），足認系爭工程屋頂確有施工上之瑕
      疵，以致天雨滲水，造成天花板毀損。原告雖稱：伊已於九十二年七月二日、
      同年八月十日就廠房、辦公室屋頂之漏、滲完成修繕等語，並提出被告公司人
      員陳清輝出具之簽收單（第四九、五０頁）為證，惟本院於九十年十二月二十
      四日為前開勘驗時，被告廠房天花板仍有水漬紋、墬、凹等情況，已如前述，
      足徵原告修繕後，被告廠房、辦公室屋頂仍遺存漏、滲之瑕疵，依前開規定之
      立法意旨，被告自得向原告請求償還修補必要費用。而系爭工程屋頂抓漏防水
      處理工程經估價結果，需花費五十一萬五千元，此有估價單二件在卷可按；又
      被告廠房天花板毀損約四十塊，亦如前述，以每塊面積一平方公尺估算，總計
      約十二坪（即40/3.30582=12，小數點以下捨去），而該天花板原施作單價為
      每坪六百二十元，亦有被告與訴外人億呈工程股份有限公司之工程發包合約書
      、統一發票（第二二八、二二九頁）在卷可參，依此計算結果，則上述天花板
      所需修繕費用為七千四百四十元（即620x12=7,440）。據上，被告因系爭工程
      屋頂之瑕疵，所需支出之抓漏防水、天花板換裝費用，共計為五十二萬二千四
      百四十元。
　３．至被告就其辯稱：因屋頂漏水致伊貨物、機器毀損乙節，惟並未舉證以實其說
      ，且本院至現場勘驗時，亦未見任何貨物、機器毀壞之事證。又被告另稱：Ｐ
      Ｕ地板剝脫、廠房外柏油路面凹陷，均係原告施工不良所致等語，然原告亦未
      能舉證證明該等瑕疵係因施工不良所造成，而經本院勘驗結果，被告廠房內Ｐ
      Ｕ地板剝脫處，面積甚小，多呈不規則狀、邊緣捲曲，而非平整、大範圍剝落
      ，此亦有照片三幀在卷可稽（見被告所呈廠區施工不良位置圖報告書編號第一
      八至二０照片），自外觀而論，已難認與施作之方法或材質有關，況且，被告
      廠房內使用前端具尖叉之堆高機搬移貨物，益難遽予排除該等剝損可能係堆高
      機操作中所造成，而逕認係施工不良所致。又被告廠房外柏油路面凹陷處或呈
      長條狀，或呈數不規則凹凸狀，無任何明顯易辨之共同成因，亦無從認與原告
      施作之技術或材料有關。據上，被告前揭所辯各節，均無可採。
　４．綜上，堪認系爭工程屋頂部分確存有瑕疵，並因而致被告廠房天花板毀損，而
      屋頂防漏處理、天花板換裝所需費用合計為五十二萬二千四百四十元。至被告
      抗辯其貨物、機器亦因屋頂漏水而毀壞，或ＰＵ地板剝脫、廠房外柏油路面凹
      陷係原告施工不良所致等情，皆不足採取。
（二）原告有無允諾地板改以ＰＵ材質施作之差價由其自行吸收？
      經查，兩造就系爭工程地板原約定以防潮布施工，嗣被告要求原告改以ＰＵ材
      質施作等情，有合約書暨報價單在卷可按（第三六至四八頁），且為兩造所不
      爭。而上述地板改作ＰＵ，工資為二十五萬五千元，材料為三十一萬四千八百
      元，合計五十六萬九千八百元，扣除防潮布未施作之四萬五千零二十四元，原
      告改作ＰＵ之差價為五十二萬四千七百七十六元，此有估驗單二紙（第一九六
      、一九七頁）及上開報價單可稽（第四六頁），並據轉包商關來枝到庭證述明
      確（第二五０至二五二頁），堪信為真。而被告雖抗辯原告允諾差價由其自行
      吸收，惟為原告所否認，被告公司負責人甲○○固到庭陳稱：兩造協議若原告
      可自行吸收，即自行吸收，若無法吸收，再向被告請款，惟原告不曾請款等語
      （第二五二、二五三頁），然被告法定代理人與被告之利害關係至為密切，所
      言難免偏頗，且上述地板改作ＰＵ之差價達五十二萬餘元，非屬微小，徵諸常
      情，當無自行吸收之可能，是益見甲○○前揭所述存有疵累，要無可採。此外
      ，被告復無法另舉證他證以證明原告曾為上開承諾。據上，被告抗辯原告曾允
      諾自行吸收地板改作ＰＵ之差價，不足採信。
（三）原告所為無償施作追加部分之約定是否出於急迫？
      系爭工程之施作範圍原不包括水利局檔土牆、裝卸台補高、車棚等工作，而係
      兩造訂約後始行追加，並約明由原告無償施作等情，有九十年一月五日切結書
      暨「岡山新建廠房零星工程項目須完成時間表」附卷可憑（第九三至九五頁）
      ，且為兩造所不爭。惟原告主張被告係乘其行將跳票之急迫情勢，而使其為上
      開無償承作之約定，為被告所否認。經查：
　１．原告固提出高新銀行存款明細分類帳一紙（第一二九頁）為證，惟該分類帳至
      多說明原告在高新銀行開設之帳戶，迄至八十九年十二月二十六日僅存餘額二
      千二百六十一元，及於九十年一月五日存入一百五十萬元後，旋於同日支出五
      十萬元、五十萬元及三十萬元等三筆金額之情，惟不足證明被告知悉原告於九
      十年初需給付上述三筆款項，或除系爭工程之承攬報酬外，原告已無其他收入
      來源可資給付票款，是該分類帳表顯不足據為有利於原告之判斷。
　２．其次，證人即原告公司負責人之妻弟施昱承固到庭證述：伊前擔任被告公司之
      廠長，八十九年底原告向被告公司請款，被告公司因知原告要跳票，故要求原
      告簽立切結書，無償加作契約上所無之項目，才肯給付工程款等語（第八０至
      八五頁），惟該證人與原告公司負責人有近親關係，其證詞之憑信度已堪質疑
      ，又經本院訊之證人被告何以知悉原告行將跳票，據其答稱：剛開始就知道了
      ，因為工程的價錢很低等語（第八三頁），惟徵諸社會交易常情，營造商為取
      得工程承攬權，於獲利許可之範圍內，壓低價金以增加競標優勢，係屬常見，
      是縱令原告以偏低價格承包系爭工程，亦無從遽認被告自始即能預見原告嗣後
      必將出現週轉不靈之情形，何況，如原告財務狀況不佳，被告亦受有系爭工程
      契約不獲履行或遲延履行之風險，衡情亦不至於明知原告財力不足之情況下，
      而仍與之諦約。據上，益見證人所述有違常理，而不足採。
　３．反之，上開切結書之內容為：「乙方（即原告）承包甲方新建廠房工程，因多
      項工程尚未完工，甲方保留尾款百分之十五，先前已支付百分之七十四點二九
      之款項外，並同意再支付壹佰伍拾萬元正予乙方，其餘款項乙方須依『八十九
      年一月四日』雙方共同簽署之『岡山新建廠房零星工程項目須完成時間表』依
      約完成，甲方才予以支付至工程總款所示之百分之八十五」，又「岡山新建廠
      房零星工程項目須完成時間表」內載有：「本工程為卓岳營造承包擎工公司岡
      山新廠房末期零星『無償』工程... 」等詞，準此，即便原告於八十九年底、
      九十年需款孔急，以兩造早於八十九年一四日即已約明該等追加項目係「無償
      」施作，上開切結書僅要求原告於約定期限內完成該等項目，而無任何關於不
      予計價之文字，足徵原告八十九年底、九十年底之財務情形，與該等追加項目
      約定為無償施作並無關連。
　４．承上，堪認原告主張被告係乘其急迫，使其約定無償施作追加部分等情，要無
　　　可採。
四、綜上所述，原告主張被告積欠工程尾款三十六萬五千九百八十四元、地板改以Ｐ
    Ｕ施作之差價五十二萬四千七百七十六元未償，係屬可採，至其主張被告乘其急
    迫，使其允諾無償施作上述追加項目乙節，非屬真實。又被告抗辯系爭工程之屋
    頂部分有瑕疵，而致漏水、天花板毀損，其所需修繕費用合計為五十二萬二千四
    百四十元等情，堪予採信，至其辯稱貨物、機器亦有毀損，及ＰＵ地剝脫、廠房
    外柏油路面凹陷係因原告施工不良所致各節，均無可取。末按，二人互負債務，
    而其給付種類相同，並均屆清償期者，各得以其債務，與他方之債務，互為抵銷
    ，此為民法第三百三十四條第一項所明定，本件被告積欠原告八十九萬零七百六
    十元（即365,984+524,776=890,760），而被告得請求原告給付五十二萬二千四
    百四十元，被告主張以該金錢給付與上述欠款相抵銷，揆諸上開規定，並無不合
    ，依此抵銷結果，被告尚應給付原告三十六萬八千三百二十元（即890,760-522,
    440=368,320）。從而，原告請求被告給付三十六萬八千三百二十元，及自九十
    年九月十四日（即起訴狀繕本送達翌日）起至清償日止，按週年利率百分之五計
    算之利息，洵屬有據，應予准許。至其逾此範圍之請求，即非正當，應予駁回。
五、原告陳明願供擔保請准宣告假執行，惟上述准許部分之金額未逾五十萬元，本院
    依民事訴訟法第三百八十九條第一項第五款規定，逕依職權宣告假執行，而毋庸
    酌定供擔保金之額；至上述駁回部分，原告假執行之聲請已失所依附，應一併駁
    回。
貳、反訴部分：
一、反訴原告主張：反訴被告承包系爭工程，迄今尚有漏水、滲水、辦公室及地下室
    積水、毀損天花板、ＰＵ地板及廠房外柏油路面施工不良等瑕疵，尚未修補完成
    ，致伊受有下述瑕疵損害：(1)屋頂漏水、滲水修護費用共五十一萬五千元。(2)漏
    水致毀損天花板損失二十一萬六千一百一十四元。(3)自九十年二月迄今，因反訴
    被告遲不處理施工瑕疵，致天雨、颱風滲水嚴重，造成伊貨物、機器損失，合計
    七萬元。(4)廠房內ＰＵ地板及柏油路面修護費用三十萬元。以上總計為一百一十
    萬一千一百一十四元，爰依承攬瑕疵擔保、民法第二百二十七條規定，請求反訴
    被告賠償上述款項等語。並聲明：(1)反訴被告應給付反訴原告一百一十萬一千一
    百一十四元，及自反訴起訴狀繕本送達翌日起至清償日止，按年息百分之五計算
    之利息。(2)訴訟費用由反訴被告負擔。(3)反訴原告願供擔保，請准宣告假執行。
二、反訴被告則以：伊已於九十年七月二日、同年八月十日就辦公室頂樓、樓房屋頂
    、地下室等漏、滲水處予以修繕，瑕疵業已補正完畢；又天花板部分本非伊所施
    作，與伊無關；又反訴原告就其主張貨物、機器損失及ＰＵ地板剝脫、柏油路面
    凹陷與施工有關等情，均未據舉證等詞，資為抗辯。並聲明：(1)反訴原告之訴駁
    回。(2)訴訟費用由反訴原告負擔。
三、反訴原告主張系爭工程有屋頂漏水，致天花板及貨物、機械毀損等瑕疵，及ＰＵ
　　地板剝脫、柏油路面凹陷係因反訴被告施工不良所致等情，為反訴被告所否認。
　　惟經本院審理結果，系爭工程屋頂確有滲、漏之瑕疵，迄未回復通常之品質及功
　　用，並造成天花板毀損約四十塊，所需修繕費合計為五十二萬二千四百四十元；
　　至貨物、機器則未見毀損，ＰＵ地板剝脫、柏油路面凹陷，亦無從認與施工方法
　　或材料有關，均如前述。至反訴被告辯稱：天花板本非伊所施作乙節，為反訴原
　　告所不爭，惟天花板之毀損既係因反訴原告就屋頂部分之施作不良所肇致，依民
　　法第二百二十七條第二項規定，反訴被告即應負賠償之責，該等天花板是否係伊
　　所施作，並非所問，是反訴被告前揭所辯，自無可取。
四、綜上，反訴被告應賠償反訴原告五十二萬二千四百四十元。惟反訴原告就該賠償
    金額已於本訴部分主張抵銷，並經本院予以扣抵，業敘如前，是反訴原告請求反
    訴被告再為給付該部分金額及利息，即無從准許；至反訴原告其餘賠償之請求，
    均非正當，亦應駁回。又反訴原告之訴既經駁回，其假執行之聲請即失所依附，
    應一併駁回。
參、兩造其餘攻擊防禦方法，無礙本件勝負之判斷，爰不一一論敘，附此敘明。
肆、結論：本件原告之訴為一部有理由，一部無理由，反訴原告之訴為無理由，依民
    事訴訟法第三百八十五條第一項前段、第七十九條、第三百八十九條第一項第五
    款，判決如主文。
中　　　華　　　民　　　國　　九十三　　年　　二　　月　　二十四　　　　日
　　                                臺灣高雄地方法院民事第一庭
~B法　　　官  甯　馨
右為正本係照原本作成。
如不服本判決，應於送達後廿日內，向本院提出上訴狀並表明上訴理由，如於本判決
宣示後送達前提起上訴者，應於判決送達後十日內補提上訴理由書（須附繕本）。
中　　　華　　　民　　　國　　九十三　　年　　二　　月　　二十四　　　　日
~B法院書記官  林麗文
